臺灣臺南地方法院民事判決　　　　　　 95年度重訴字第236號
原　　　告　　丁○○
　　　　　　　丙○○
　　　　　　　乙○○
共　　　同
訴訟代理人　　郭淑慧律師
被　　　告　　甲○○
　　　　　　　胡秋娥即台南市私立崇善老人養護中心
　　　　　　　顏雅鈴即台南市私立崇善老人養護中心
上列當事人間請求侵權行為損害賠償事件，經本院刑事庭移送前
來，原告並為訴之追加，本院於民國96年3月21日言詞辯論終結
，判決如下：
    主      文
被告胡秋娥即台南市私立崇善老人養護中心、顏雅鈴即台南市私
立崇善老人養護中心與被告甲○○應連帶給付原告丁○○、丙○○、乙○○各新台幣柒拾肆萬肆仟貳佰玖拾壹元、陸拾萬元、陸
拾萬元，及均自民國95年12月23日起至清償日止，按年息百分之
5計算之利息。
原告其餘之訴駁回。
訴訟費用新台幣萬捌仟壹佰貳拾伍元由被告胡秋娥即台南市私
立崇善老人養護中心、顏雅鈴即台南市私立崇善老人養護中心與
被告甲○○連帶負擔新台幣壹萬玖仟捌佰貳拾伍元，餘由原告負
擔。
本判決原告勝訴部分於原告丁○○、丙○○、乙○○各以新台幣
貳拾伍萬元、貳拾萬元、貳拾萬元供擔保後，就其各該部分得假
執行。被告胡秋娥即臺南市私立崇善老人養護中心、顏雅鈴即臺
南市私立崇善老人養護中心與被告甲○○各以新台幣柒拾肆萬肆
仟貳佰玖拾壹元、陸拾萬元、陸拾萬元為原告丁○○、丙○○、
乙○○預供擔保，就其各該部分得免為假執行。
原告其餘假執行之聲請駁回。
    事實及理由
甲、程序方面：
一、按稱合夥者，謂二人以上互約出資，以經營共同事業之契約
    ；各合夥人之出資及其他合夥財產為合夥人全體之公同共有
    ；合夥財產不足清償合夥之債務時，各合夥人對於不足之額
    ，連帶負其責任，民法第667條第1項、第668條、第681條分
    別定有明文。是故與合夥有關之私權爭執，在合夥財產非不
    足以清償合夥債務前，應以合夥或合夥人全體起訴或被訴，
    其當事人始為適格。經查：台南市私立崇善老人養護中心為
    被告胡秋娥、顏雅鈴二人共同經營之事業，業據被告胡秋娥
    、顏雅鈴自承在卷（見本院民國96年1月31日言詞辯論筆錄
    ），且有台南市老人福利機構立案證書影本在卷足憑，則本
    件原告對台南市私立崇善老人養護中心之合夥人全體起訴，
    其當事人為適格，先予敘明。
二、原告原於刑事訴訟程序附帶提起民事訴訟，請求被告應連帶
    給付原告丁○○、丙○○、乙○○各新台幣（下同）2,645,
    266元、2,500,000元、2,500,000元，及自起訴狀繕本送達
    翌日起至清償日止，按年息百分之5計算之利息；嗣經本院
    刑事庭將原告對被告胡秋娥即台南市私立崇善老人養護中心
    、甲○○之附帶民事訴訟裁定移送本院民事庭，原告於民事
    訴訟程序追加對被告顏雅鈴即台南市私立崇善老人養護中心
    之訴，並減縮應受判決事項之聲明，請求被告應連帶給付原
    告丁○○、丙○○、乙○○各1,344,291元、1,200,000元、
    1,200,000元，及均自95年12月15日書狀繕本送達翌日起至
    清償日止，按年息百分之5計算之利息，而被告對於原告所
    為訴之追加無異議，並為本案之言詞辯論，有本院96年1月
    31日言詞辯論筆錄可稽，視為同意追加，則原告所為訴之追
    加及減縮應受判決事項之聲明，核與民事訴訟法第255條第1
    項第3款及第2項規定無不合，應予准許。
三、被告胡秋娥即台南市私立崇善老人養護中心、顏雅鈴即台南
    市私立崇善老人養護中心受合法通知，均無正當理由未於言
    詞辯論期日到場，核無民事訴訟法第386條所列各款情形，
    爰依原告之聲請，由其一造辯論而為判決。
乙、實體方面：
一、原告起訴主張：原告為已故被害人廖曾瑩美之子，被告胡秋
    娥、顏雅鈴為台南市私立崇善老人養護中心（下稱崇善養護
    中心）之負責人，被告甲○○則受僱於崇善養護中心擔任看
    護工作。廖曾瑩美於94年4月21日下午住進崇善養護中心，
    被告胡秋娥、顏雅鈴對被告甲○○之業務執行具監督之義務
    ，竟疏未注意，明知被告甲○○並無護理方面之專長，不得
    單獨於夜間值班，惟於94年6月3日夜間，仍由被告甲○○在
    該養護中心單獨值班，於同年月4日凌晨4時35分許，廖曾瑩
    美因身體不適，拍手召喚被告甲○○上前，表示需抽痰，被
    告甲○○雖為廖曾瑩美裝置抽痰機，詎其並未確認裝置妥當
    ，即轉往隔床為住院之老人更換尿布，待其發現抽痰機無聲
    響時，轉身探視廖曾瑩美，發現廖曾瑩美臉色蒼白，叫喚不
    醒，被告甲○○竟未將廖曾瑩美送醫救治，僅撥打電話予被
    告顏雅鈴告知此事，致廖曾瑩美因痰液阻塞氣管而死亡，被
    告胡秋娥即崇善養護中心、顏雅鈴即崇善養護中心為被告甲○○之僱用人，自應與被告甲○○連帶負損害賠償責任。原
    告丁○○為此支出殯葬費144,291元，又原告見己珍愛之母
    親如此離開人世，哀痛不已，內心之淒涼無可言喻，故請求
    賠償非財產上損害各1,200,000元。爰依民法第184條、第18
    5條第1項、第188條、第192條第1項及第194條之規定，請求
    被告連帶如數給付並加計法定遲延等情；並聲明：(一)被告應
    連帶給付原告丁○○、丙○○、乙○○各1,344,291元、1,2
    00,000元、1,200,000元，及均自95年12月15日書狀繕本送
    達翌日起至清償日止，按年息百分之5計算之利息。(二)原告
    願供擔保，請准宣告假執行。
二、被告胡秋娥即崇善養護中心、被告顏雅鈴即崇善養護中心未
    於最後言詞辯論期日到場，惟據其前到庭之陳述及被告甲○○則以：被告胡秋娥、顏雅鈴共同經營崇善養護中心，並僱
    用被告甲○○照顧廖曾瑩美，因被告甲○○之疏失致廖曾瑩
    美因痰液阻塞氣管而死亡，其等固應對原告負損害賠償責任
    ，惟因原告請求之金額過高，其等無力賠償等語，資為抗辯
    ；並聲明：求為判決駁回原告之訴。
三、得心證之理由：
(一)、查被告胡秋娥、顏雅鈴共同經營崇善養護中心，並僱用被告
    甲○○於崇善養護中心擔任看護工作。被告胡秋娥、顏雅鈴
    明知護理機構設置標準為應隨時保持至少有1位護理人員值
    班，每照顧15位老人應置護理人員1人，負責辦理護理業務
    ；另每照護5位老人應置服務人員1人，負責老人日常照顧服
    務，竟疏未注意，明知被告甲○○無護理方面之專長，不得
    單獨1人於夜間值班，卻放任非護理人員之被告甲○○單獨1
    人於94年6月3日夜間值班，照料約32位安養人，嗣於同年月
    4日凌晨4時35分許，原告之母廖曾瑩美（於94年4月21日下
    午住進崇善養護中心）因身體不適，拍手召喚被告甲○○上
    前表示需要抽痰，被告甲○○即為廖曾瑩美裝置抽痰機，被
    告甲○○本應注意應將化痰機裝置妥善，使之正常運轉，發
    揮化痰功能，而依當時情形，並無不能注意之情事，詎被告
    甲○○竟疏於注意，未將化痰機裝置妥當，即轉往隔床為住
    院老人更換尿布，待其發現抽痰機無聲響時，轉身探視廖曾
    瑩美，發現廖曾瑩美臉色蒼白，叫喚不醒，被告甲○○竟僅
    施以簡易急救，見廖曾瑩美已無脈搏、血壓反應，竟未將廖
    曾瑩美送醫救治，僅撥打電話予被告顏雅鈴告知此事，致廖
    曾瑩美因痰液阻塞氣管而死亡之事實，為兩造所不爭執，且
    有戶籍謄本及台灣高等法院台南分院95年度上訴字第1373號
    刑事判決在卷足憑，堪信為真實。
(二)、按因故意或過失，不法侵害他人之權利者，負損害賠償責任
    ；違反保護他人之法律，致生損害於他人者，負賠償責任；
    數人共同不法侵害他人之權利者，連帶負損害賠償責任；受
    僱人因執行職務，不法侵害他人之權利者，由僱用人與行為
    人連帶負損害賠償責任；不法侵害他人致死者，對於支出醫
    療及增加生活上需要之費用或殯葬費之人，亦應負損害賠償
    責任；不法侵害他人致死者，被害人之父、母、子、女及配
    偶，雖非財產上之損害，亦得請求賠償相當之金額；民法第
    184條第1項前段、第2項、第185條第1項前段、第188條第1
    項前段、第192條第1項及第194條分別定有明文。次按合夥
    財產不足清償合夥之債務時，各合夥人對於不足之額，連帶
    負其負任，民法第681條有明文規定。足見合夥財產不足清
    償合夥之債務，為各合夥人連帶責任發生之要件，在未證實
    合夥財產不足清償合夥債務前，合夥債權人自不得逕行訴請
    合夥人為連帶給付。又確定判決雖僅令合夥團體履行債務，
    但合夥財產不足清償債務時，自得對合夥人執行（司法院院
    字第918號解釋參照）。本件被告甲○○本應注意應將化痰
    機裝置妥善，使之正常運轉，發揮化痰功能，而依當時情形
    ，並無不能注意之情事，卻疏於注意，未將化痰機裝置妥當
    ，嗣發現廖曾瑩美臉色蒼白，叫喚不醒，又疏未將廖曾瑩美
    送醫救治，致廖曾瑩美因痰液阻塞氣管而死亡，顯有過失；
    而被告胡秋娥即崇善養護中心、顏雅鈴即崇善養護中心明知
    護理機構設置標準為應隨時保持至少有1位護理人員值班，
    每照顧15位老人應置護理人員1人，負責辦理護理業務；另
    每照護5位老人應置服務人員1人，負責老人日常照顧服務，
    竟疏未注意，明知被告甲○○無護理方面之專長，不得單獨
    1人於夜間值班，卻放任非護理人員之被告甲○○單獨1人於
    94年6月3日夜間值班，照料約32位安養人，致廖曾瑩美發生
    因甲○○未將化痰機裝置妥善，痰液阻塞氣管而死亡之結果
    ，亦有過失；而被告胡秋娥即崇善養護中心、顏雅鈴即崇善
    養護中心及被告甲○○之過失行為，均為致被害人廖曾瑩美
    死亡之共同原因，各過失行為人即被告胡秋娥即崇善養護中
    心、顏雅鈴即崇善養護中心之合夥團體及被告甲○○對於被
    害人應負全部損害之連帶賠償責任。又被告胡秋娥、顏雅鈴
    共同經營之崇善養護中心為被告甲○○之僱用人，因被告甲○○執行職務，不法侵害被害人廖曾瑩美致死，被告胡秋娥
    即崇善養護中心、顏雅鈴即崇善養護中心之合夥團體應與被
    告甲○○連帶負損害賠償責任。再本件損害賠償債務係被告
    胡秋娥、顏雅鈴因經營崇善養護中心之合夥事務所生之債務
    ，原告並未舉證證明合夥財產不足清償合夥之債務，自不得
    逕行請求合夥人為連帶給付。準此，原告依前揭規定，請求
    被告胡秋娥即崇善養護中心、顏雅鈴即崇善養護中心之合夥
    團體及被告甲○○對於原告所受之損害連帶負賠償責任，要
    屬有據。惟逾此所為之請求（即請求合夥人之被告胡秋娥即
    崇善養護中心、顏雅鈴即崇善養護中心為連帶給付部分），
    即非可採。
(三)、原告請求被告賠償費用，是否應予准許，分述為次：
  1.殯葬費144,291元部分：原告丁○○主張其為被害人廖曾瑩
    美支出殯葬費144,291元乙情，已據提出收據、台灣省台南
    市政府規費收入收據、台南市殯葬管理所各項設備規費繳納
    明細表及往生禮儀公司明細表為證，且為被告所不爭執，堪
    予採信。是以，原告丁○○請求被告胡秋娥即崇善養護中心
    、顏雅鈴即崇善養護中心之合夥團體及被告甲○○負連帶賠
    償殯葬費144,291元之責任，即屬正當。
  2.精神慰撫金各120萬元部分：本院審酌被告受託照顧原告之
    母廖曾瑩美，卻未依護理機構設置標準設置相關人員，放任
    非護理人員之被告甲○○單獨1人於94年6月3日夜間值班，
    照料約32位安養人，使原告三人未及反哺即痛失母親，承受
    子欲養而親不在之悲，致其精神上所受痛苦之程度；及斟酌
    原告丁○○為技術學院畢業，月入約4萬元，名下有多筆投
    資及汽車2輛；原告丙○○為大學畢業，家庭月總收入約10
    萬元，名下有房屋、土地各1筆及多筆投資；原告乙○○為
    高職肄業，目前無工作，名下有土地1筆；而被告顏雅鈴即
    崇善養護中心為專科畢業，經營養護中心，月入3萬元，名
    下有房屋、土地各1筆，汽車1輛；被告胡秋娥即崇善養護中
    心為專科畢業，經營養護中心，名下有房屋1幢，汽車2輛；
    被告甲○○為國小畢業，曾從事看護工作，月薪3萬元，目
    前無業，名下有房屋及土地各1筆等一切情況，業經兩造陳
    明在卷，且有稅務電子閘門財產所得調件明細表在卷足佐；
    因認原告請求精神慰撫金各120萬元，尚屬過高，應予核減
    為各60萬元，方屬公允。
(四)、末按給付無確定期限者，債務人於債權人得請求給付時，經
    其催告而未為給付，自受催告時起，負遲延責任；其經債權
    人起訴而送達訴狀，或依督促程序送達支付命令，或為其他
    相類之行為者，與催告有同一之效力；遲延之債務，以支付
    金錢為標的者，債權人得請求依法定利率計算之遲延利息；
    但約定利率較高者，仍從其約定利率；應付利息之債務，其
    利率未經約定，亦無法律可據者，週年利率為百分之五；民
    法第229條第2項、第233條第1項及第203條定有明文。綜上
    所述，原告依侵權行為之法律關係，請求被告胡秋娥即崇善
    養護中心、顏雅鈴即崇善養護中心（合夥團體即合夥人全體
    ）與被告甲○○應連帶給付原告丁○○、丙○○、乙○○各
    744,291元、600,000元、600,000元，及均自95年12月15日
    準備書狀繕本送達翌日即95年12月23日起至清償日止，按年
    息百分之5計算之法定遲延利息，為有理由，應予准許。至
    逾此所為之請求，為無理由，應予駁回。
(五)、本件訴訟費用額為裁判費38,125元，確定如主文第2項所示
    。
(六)、原告陳明願供擔保，聲請宣告假執行，核無不合，爰酌定相
    當之擔保金額准許之；併依職權宣告被告預供擔保，得免為
    假執行。
四、結論：本件原告之訴為一部有理由，一部無理由，依民事訴
    訟法第385條第1項前段、第79條、第85條第1項前段、第2項
    、第87條第1項、第390條第2項、第392條第2項、第3項，判
    決如主文。
中　　華　　民　　國　　96　　年　　4 　　月　　 4　　日
                  民事第三庭    法　官　張季芬
以上正本係照原本作成
如對本判決上訴，須於判決送達後20日內向本院提出上訴狀
中　　華　　民　　國　　96　　年　　4 　　月　　 4　　日
                                書記官　陳美萍
